最高法院刑事判決　　　　　　一○○年度台上字第四五一一號
上　訴　人　陳啟忠
上列上訴人因殺人案件，不服台灣高等法院高雄分院中華民國一
○○年五月三十日第二審判決（九十九年度上訴字第一五五七號
，起訴案號：台灣高雄地方法院檢察署九十九年度偵字第一六○
三六、一九五七四號），提起上訴，並經原審依職權逕送本院審
判，本院判決如下：
    主  文
上訴駁回。
    理  由
本件原判決認定上訴人陳啟忠於民國九十七年間因詐欺案件，經
台灣高雄地方法院判處有期徒刑三月確定（九十七年度審易字第
九九五號）。嗣經入監執行而於九十八年九月三日縮刑期滿執行
出獄。緣上訴人於九十六年七月間（起訴書誤載為九十七年七月
間）向被害人歐俊雄（下或稱歐某）承租自用小客車使用，因不
慎發生車禍，致該車受損。經上訴人與歐某達成和解，應由上訴
人賠償新台幣（下同）七萬元。惟上訴人僅陸續給付二萬元，其
餘五萬元屢經歐某催討仍未給付。嗣於九十九年五月九日上午十
時許，有二位不詳姓名男子代歐某至高雄縣阿蓮鄉（現已改制為
高雄市阿蓮區，下同）中山路一三六號上訴人住處，向上訴人催
討上開債務。因上訴人無力償還，該二位男子遂表示將於同日晚
間前來帶上訴人向「地下錢莊」借款，以清償上開債務。上訴人
為請求歐某寬限還債期限及減少債款金額，乃先喝下三瓶「保力
達」酒精飲料，旋騎乘機車外出找尋歐某，於行經高雄縣阿蓮鄉
○○路八五四之一號「郭媽媽麵攤」前，見歐某在該麵攤店內與
友人用餐飲酒，即進入該店請求歐某將其所積欠之五萬元，折讓
為三萬元。歐某尚未回應，同桌用餐之不詳姓名男子即回稱：「
不可能」等語，致上訴人心生怒氣而萌殺人犯意，乃騎乘機車前
往同縣岡山鎮（現已改制為高雄市岡山區○○○路四十五號「岡
山加油站」，以三十元購買「九二無鉛汽油」零點九九公升，盛
裝於其在路旁所撿拾他人丟棄之塑膠瓶內，於同日十三時五分許
騎乘上開機車返回「郭媽媽麵攤」。上訴人返回該麵攤後見歐某
仍在該處與友人飲酒，乃以右手持上開盛裝汽油之塑膠瓶，左手
持其所有之打火機一只走向歐某，旋以右手將塑膠瓶內汽油潑向
歐某，使歐某身上衣物沾染大量汽油後，再以其左手所持打火機
點燃歐某身上衣物，火勢延燒歐某全身，致其受有體表面積百分
之九十至百分之九十九，二度及三度燒傷之嚴重傷害。上訴人行
兇後，即騎乘上開機車直接前往高雄縣政府警察局（現已改制為
高雄市政府警察局，下同）岡山分局阿蓮分駐所，在其殺人犯行
尚未被有偵查犯罪職權之人員發覺前，主動向上開分駐所值班警
員徐釧賢自首而接受裁判。經警方偵訊並測得上訴人吐氣酒精濃
度達每公升零點五○毫克。警方迅即前往「郭媽媽麵攤」蒐證，
扣得上訴人所有供犯本件殺人罪所用之打火機一只及其在路旁撿
拾用以盛裝汽油之塑膠瓶一個（已因高溫而變形）。而歐某經送
醫急救，延至同年五月二十一日二時三十分許，因受百分之九十
五體表面積三度燒傷，全身性合併吸入性燒傷，腸阻塞及腹壓增
加引起之呼吸衰竭及酸中毒，肺炎及敗血性休克引起之呼吸及窘
迫症候群，敗血性休克及低血容積性休克引發之多重器官衰竭而
不治死亡等情。係以前揭事實，業據上訴人於警詢、偵查、第一
審及原審迭次自白不諱，核與證人張吉良、廖緲於警詢及偵查中
，以及證人朱福龍、曹陳清雲於警詢時證述情節相符，並有警方
在案發現場地上查獲上訴人所有供犯本件殺人罪所用之打火機一
只，及前揭盛裝汽油之塑膠瓶一個扣案可證；且有高雄縣政府警
察局湖內分局扣押筆錄、扣押物品目錄表、扣押物品相片、「岡
山加油站」監視錄影器所攝錄上訴人購買汽油之照片六張及其購
買汽油之統一發票一張，以及警方在案發現場採證照片十張、上
訴人點火燃燒歐某時，自己額部左上方頭髮因火勢高溫而捲曲之
特寫照片二張，以及上訴人所騎上述機車照片二張在卷可資佐證
。又上訴人將汽油潑灑在歐某身上並以打火機點火，使歐某全身
著火燃燒，致受有體表面積百分之九十至百分之九十九二度及三
度燒傷之傷害，經送醫急救延至九十九年五月二十一日二時三十
分許，因傷重不治死亡，亦經檢察官率同法醫師相驗屬實，有相
驗屍體證明書、檢驗報告書、財團法人義大醫院診斷證明書二份
、歐某病歷資料及相驗照片三十八幀附卷足稽。再本件案發現場
起火處，係在「郭媽媽麵攤」鐵皮建築內西北側長條餐桌處，經
清理起火處及勘察附近燃燒情形，該建築物內僅有靠近西北側長
條餐桌之不鏽鋼冰凍櫃門面受熱燻黑，冰凍櫃內物品及建築物其
他空間未有燃燒，並無起火源，而歐某座位附近燃燒後殘留之衣
物有濃厚汽油味，經送請內政部消防署鑑驗，亦檢出汽油類促燃
劑成分，故本件以人為縱火可能性最大等情，亦經高雄縣政府消
防局派員到場鑑驗無訛，有該局火災原因調查鑑定書、內政部消
防署火災證物鑑定報告、鑑驗現場照片八張及現場圖二張在卷可
按。足見上訴人前揭自白核與事實相符，自堪採為其犯罪之證據
。按以汽油潑灑他人身體並予以點火燃燒，足以使人身體嚴重燒
（灼）傷而發生死亡之結果，此為眾所週知之常識。上訴人明知
上情，卻故意購買汽油裝置於塑膠瓶內，並前往案發現場直接朝
歐某身上潑灑，又以打火機點火燃燒，致歐某身體皮膚嚴重燒傷
而不治死亡，顯見上訴人確有殺害歐某之犯意無疑。而其前揭潑
灑汽油並點火燃燒之行為，與歐某死亡結果具有相當因果關係，
為其所憑之證據及認定之理由。並以上訴人雖辯稱：伊因罹患妄
想性精神疾病，易受他人刺激而無法控制自己行為；雖曾至行政
院衛生署嘉南療養院（下稱嘉南療養院）療養，但因無資力繼續
治療，病情持續惡化，故其辨識行為違法及依此辨識而行為之能
力顯比常人薄弱。又伊因積欠歐某汽車修理費用，受歐某脅迫逼
債，心理遭受極大恐懼及壓力。案發當日歐某又找人強逼伊至地
下錢莊借錢還債，伊因害怕及心情不佳而大量飲酒，致其吐氣酒
精濃度每公升高達零點五毫克，已達嚴重酒醉程度。伊因精神疾
病未癒，案發當時又遭受歐某逼債刺激，致一時失控而犯殺人罪
，惟事後深感後悔，並立即向警方自首而接受裁判，第一審雖依
刑法第六十二條規定減輕其刑，惟仍量處有期徒刑十九年，顯屬
過高，應依檢察官於第一審審理時所求刑度量處有期徒刑十四年
，較為允當等語。但上訴人雖於九十四年七月間，因關係妄想等
精神疾病至嘉南療養院住院治療，且於本件案發前曾飲用「保力
達」酒精飲料三瓶，致其吐氣酒精濃度達每公升零點五毫克。然
經原審囑託行政院國軍退除役官兵輔導委員會高雄榮民總醫院（
下稱高雄榮民醫院）鑑定結果，認為上訴人雖因疑似藥物引起精
神症狀，但其於案發過程中並無「酒精性健忘症（alcoholic am
nesia ）」之情形（上訴人清楚記得自己買汽油去麵攤找被害人
，潑汽油、點火及事後去投案的過程），證明其對自己案發當時
之行為，仍具有相當的了解能力，故鑑定上訴人案發當時並無因
精神障礙或其他心智缺陷，致其辨識行為違法或依其辨識而行為
之能力，產生缺損等語，有該醫院精神狀況鑑定書一份附卷可憑
。且上訴人於警詢、偵查、第一審及原審審理時，對於本件行兇
背景暨過程等細節，均能清楚回憶及描述，再徵諸上訴人於案發
前遭不明人士討債時，尚知直接找歐某洽商延緩還款期限及折讓
債務金額，且於遭拒而萌生殺人犯意後，又騎機車前往加油站購
買汽油，裝置於拾得之塑膠瓶內，於行兇後又知逕赴警局自首，
以獲減刑之寬典。可見其於案發當時意識狀態尚屬正常，參酌高
雄榮民醫院上述精神狀況鑑定書之鑑定結論，堪認上訴人於本件
案發當時，尚無精神障礙或心智缺陷，致其辨識行為違法之能力
及依其辨識而為行為之能力有顯著減低之情形。又自首之動機不
一，有出於內心悔悟，有被客觀情勢所迫，亦有基於預期獲邀減
刑寬典而自首者。若自首一律減輕其刑，不僅難獲公平，且有使
犯人有恃無恐，而助長犯罪之虞。故自首必減主義，顯難因應各
種不同動機之自首案例而獲致實質之公平。而自首得減主義，則
委由裁判者視個案具體情況決定減刑與否；在運用上較富彈性，
且能使真誠悔悟者，可藉減刑以獲自新，而狡黠兇殘之徒，不能
藉減刑寬典而恃以犯罪，始符公平之旨。故刑法於九十四年二月
二日修正時，已改採「自首得減主義」，將第六十二條關於自首
減刑之規定，由舊法之「減輕其刑」，修正為「得減輕其刑」（
新法於九十五年七月一日生效施行）。上訴人在其殺人犯行尚未
被有偵查犯罪職權之人員發覺前，即主動前往警局向值班警員徐
釧賢陳述其殺人事實並接受裁判，固符合刑法第六十二條自首之
要件。然其於案發當日上午騎機車外出找尋歐某時，即故意飲用
「保力達」酒精飲料三瓶，使自己吐氣酒精濃度高達每公升零點
五毫克。嗣前往上述麵攤向歐某請求折讓債務金額遭拒後，即
前往加油站購買汽油，旋返回該麵攤朝歐某身上潑灑並以打火機
點燃，見歐某全身著火焚燒後，即騎機車逕往阿蓮分駐所向值班
警員徐釧賢自首。依上情以觀，可見上訴人自首之原因並非出於
事後真誠悔悟，而係於預謀殺人時即思利用自首以獲減刑寬典，
其動機難謂純正；且檢察官上訴意旨，亦援上情主張本件不宜依
自首之例減輕其刑。綜合本件情節，認不宜適用刑法第六十二條
規定減輕其刑。又原判決對於上訴人所辯各節，何以均不足以採
信，亦在理由內逐一加以指駁及說明，因認上訴人犯罪事證明確
。核其所為，係犯刑法第二百七十一條第一項之殺人罪。上訴人
於九十七年間因詐欺案件，經台灣高雄地方法院判處有期徒刑三
月確定，入監執行而於九十八年九月三日縮刑期滿出獄，有台灣
高等法院被告前案紀錄表在卷可憑。其於有期徒刑執行完畢後五
年以內故意再犯本件有期徒刑以上之罪，為累犯，應依刑法第四
十七條第一項規定加重其刑。惟上訴人所犯殺人罪，其法定刑為
死刑、無期徒刑部分，依法均不得加重，僅就有期徒刑部分加重
其刑。原判決因而撤銷第一審科刑之判決（論上訴人以殺人罪，
主刑處有期徒刑十九年），適用刑法第二百七十一條第一項、第
四十七條第一項、第六十二條（此法條為贅引）、第三十七條第
一項、第三十八條第一項第二款，並審酌上訴人之素行及其積欠
歐某債務五萬元已近三年，歐某已一再寬延清償期限，而上訴人
僅因歐某不願再度寬延清償期限或折讓債務金額，即頓萌殺意，
潑灑汽油於歐某全身並予點燃焚燒之方式殺害歐某，惡性重大，
手段兇殘，不僅使歐某死前遭受極大痛楚，亦使歐某家屬無端遭
逢喪親之痛，甚至危害兇案現場房屋及其他人員之安全，犯罪情
節非輕。而上訴人雖自白犯行，惟案發迄今，既未當庭向歐某家
屬表達歉意，亦無與歐某家屬進行民事賠償和解之表示，犯後態
度難謂良好等一切情狀，量處無期徒刑，並依法宣告褫奪公權終
身。又扣案之打火機一個為上訴人所有；另塑膠瓶一個係他人丟
棄於路旁之無主物，上訴人拾得後亦屬其所有，均係供本件犯罪
所用之物，業據上訴人供明在卷，併依法宣告沒收之，經核於法
尚無違誤。上訴人上訴意旨略以：伊因債務問題長期遭受歐某及
其同夥辱罵、威脅，案發當天因酒後失慮，一時衝動致釀成本件
命案，實非伊本意。且伊於犯罪後已向警方自首，並請求歐某家
屬諒解，表示願彌補自己過錯。原判決既認定伊所為符合刑法第
六十二條自首之要件，竟未依該規定減輕其刑，顯有違誤云云。
惟刑法於九十四年二月二日修正時，已改採「自首得減主義」，
將第六十二條關於自首減刑規定，由舊法之「減輕其刑」，修正
為「得減輕其刑」，而賦予法院得視個案具體情況自由裁量是否
減輕其刑，並非必須一律減輕其刑。原判決已就上訴人犯罪情節
及其自首之動機詳加審究，並說明何以認為不宜適用上述規定減
刑之理由綦詳。上訴意旨仍執其在原審之同一辯解，就原判決已
明確論斷詳細說明之事項，任意指摘，其上訴自難認為有理由，
應予駁回。
據上論結，應依刑事訴訟法第三百九十六條第一項，判決如主文
。
中    華    民    國  一○○  年    八    月   十七   日
                      最高法院刑事第五庭
                          審判長法官  洪  文  章  
                                法官  王  居  財  
                                法官  郭  毓  洲  
                                法官  韓  金  秀  
                                法官  沈  揚  仁  
本件正本證明與原本無異
                                      書  記  官  
中    華    民    國  一○○  年    八    月   十八   日
                                                    ｍ
附錄本判決論罪法條
刑法第二百七十一條第一項
殺人者，處死刑、無期徒刑或十年以上有期徒刑。